【裁判字號】    98,消債更,1137
【裁判日期】    990205
【裁判案由】    聲請更生程序
【裁判全文】
臺灣高雄地方法院民事裁定          98年度消債更字第1137號
聲  請  人  甲○○
上列當事人因消費者債務清理事件聲請更生，本院裁定如下：
    主  文
聲請人即債務人甲○○自中華民國九十九年二月五日下午四時起
開始更生程序。
命司法事務官進行本件更生程序。
    理  由
一、聲請意旨略以：伊積欠如附表所示債務共計新台幣（以下同
    ）561 萬7250元，因無力清償而依法與最大債權人即華南銀
    行進行前置協商，復因無法負擔任何還款條件以致協商不成
    立。茲因聲請人現時財產狀況已無力清償債務，爰依法聲請
    更生等語。
二、按消費者債務清理條例（以下稱本條例）第3 條規定，債務
    人不能清償債務或有不能清償之虞者，得依消費者債務清理
    條例所定更生或清算程序，清理其債務。其次，本條例所稱
    消費者，係指5 年內未從事營業活動或從事小規模營業活動
    之自然人；又債務人無擔保或無優先權之債務總額未逾1200
    萬元者，於法院裁定開始清算程序或宣告破產前，得向法院
    聲請更生，同條例第2 條及第42條第1 項分別定有明文。經
    查：
  (一)聲請人前於民國96年1 月間依金融主管機關協調成立之中華
    民國銀行公會會員辦理消費金融案件無擔保債務協商機制與
    最大債權人國泰世華銀行達成分期還款協議，嗣因無力償還
    而毀諾。惟因是時尚有其他有擔保債權人華南銀行未能一併
    參與協商，遂由聲請人再依本條例規定併向華南銀行請求協
    商，因遭退件以致協商不成立等事實，業據聲請人提出債權
    人清冊及前置協商退件通知函各1 份（參見本院卷一第19至
    21、216 頁）為憑，足認聲請人業依本條例第151 條第1 項
    規定進行協商程序而不成立，遂符合聲請更生之法定程序要
    件，故本件所應審究者厥為聲請人是否確有不能清償債務或
    不能清償之虞之情形，合先敘明。
  (二)聲請人主張其每月收入僅係由同居人乙○○給付2 萬元等語
    ，並提出收入切結書1 份為證（參見本院卷一第78頁），此
    部分事實固堪認定。然參諸卷附聲請人97年度綜合所得稅各
    類所得資料清單乃記載其任職於全國托運行，且該年度收入
    為19萬元等情（參見本院卷一第89頁），足見聲請人並未如
    實陳報其個人收入，遂不得徒以其前揭所述為據。是本院乃
    認聲請人既可由同居人每月給付2 萬元，另推算其每月薪資
    收入約為1 萬5833元（19萬元÷12月＝1 萬5833元），據此
    合計聲請人每月可得支配收入數額約為3 萬5833元（2 萬元
    ＋1 萬5833元＝3 萬5833元）。
  (三)按本條例立法目的係為使不幸陷入經濟困境之人得以清理債
    務、重建生活，並在清理債務過程中能適度保有符合人性尊
    嚴之最低基本生活所需，而非維持債務人過去慣常之寬裕生
    活型態，否則債務人一方面既因原本生活模式以致負有龐大
    債務而無力清償，他方面若仍容許其繼續延續既有生活標準
    ，非僅有悖於本條例意旨，更係將債務人因個人浪費或財務
    管理失控之風險不當轉嫁予金融機構負擔，顯非公允。故為
    妥適調整債務人與債權人及其他利害關係人間之權利義務關
    係，保障債權人獲得公平受償，並謀求消費者經濟生活之重
    建復甦機會，法院針對債務人所主張各項生活費用支出，即
    非可逕以債務人所任意主張之基本生活費用數額而斷，而應
    改以酌採政府所定最低生活費用作為裁量標準，方屬允恰。
    準此，本院參諸聲請人乃居住於高市，遂應以內政部所公告
    99年度高雄市低收入戶最低生活費用每人每月為1 萬1309元
    計算其生活必要費用，始為合理。
  (四)又聲請人另主張其每月除須負擔個人必要生活費用外，尚須
    支出長子王哲維、次子王明昇（均係與前夫王進添所生）及
    長女陳思妤扶養費用共計1 萬5834元（參見本院卷一第24頁
    ）部分，經核未逾上述最低生活費用標準，當屬必要，應予
    採認。
  (五)準此，依聲請人每月收入約為3 萬5833元，扣除個人必要生
    活支出及扶養費用後，應尚餘8690元（3 萬5833元－1 萬13
    09元－1 萬5834元＝8690元）可資運用。至聲請人雖主張負
    有如附表所示債務共計561 萬7250元等語，然其中如附表三
    所示房屋貸款部分，業經債權人聯邦銀行向本院聲請以97年
    度司執字第112907號強制執行事件予以拍賣，嗣由第三人以
    402 萬8800元之價格予以拍定（尚未製作分配表）等情，業
    經本院依職權調取該案卷宗核閱屬實。據此推算扣除土地增
    值稅或其他必要費用後，若以拍賣所得用以清償債務，則聲
    請人所積欠債務大約尚餘170 萬元（其中如附表一二所示無
    擔保債務部分仍為113 萬6499元）。再佐以我國銀行實務一
    般交易常情，無擔保債務所適用之利率均較有擔保債務高出
    甚多，故試以年利率12% 計算，則聲請人每月就無擔保債務
    部分即須負擔1 萬1365元（113 萬6499元×12% ÷12月＝1
    萬1365元），若再加計附表三清償後所餘有擔保債務利息每
    月約為6664元（試以50萬元、年利率5%計算，每月應負擔利
    息為50萬元×5%÷12月＝2083元），則每月至少應負擔利息
    1 萬3448元（1 萬1365元＋2083元＝1 萬3448元），足見其
    客觀上非僅無力清償現有債務每月所衍生之利息，更因無力
    清償本金以致原有債務數額勢將隨諸加計利息而日趨龐大，
    綜此堪認聲請人確有不能清償既有債務之虞。
三、末按，法院開始更生程序之裁定，應載明其年、月、日、時
    ，並即時發生效力；又法院裁定開始更生或清算程序後，得
    命司法事務官進行更生或清算程序，必要時得選任律師、會
    計師或其他適當之自然人或法人一人為監督人或管理人，本
    條例第16條第1 項及第45條第1 項定有明文。承前所述，茲
    依聲請人現時資力既有不能清償附表所示各該債務之虞，此
    外亦查無本條例第46條各款所定駁回更生聲請之消極事由，
    是聲請人向本院聲請更生，即屬有據，當予准許，並應依上
    開規定命司法事務官進行本件更生程式。
四、依消費者債務清理條例第11條第1 項、第45條第1 項、第16
    條第1 項，裁定如主文。
中    華    民    國    99    年    2     月    5     日
                  民事第六庭  法  官  陳明呈
以上正本係照原本作成。
本裁定不得抗告。
本裁定於民國99年2 月5 日下午4 時起開始更生，並即時發生效
力。
中    華    民    國    99    年    2    月    5    日
                              書記官  劉音利
附表一：信用卡部分（至98年6月16日止）
┌──┬──────────────┬────────┐
│編號│債權人                      │金額（新臺幣）  │
├──┼──────────────┼────────┤
│  │台北富邦銀行                │8萬3353元       │
├──┼──────────────┼────────┤
│  │國泰世華銀行                │13萬3518元      │
├──┼──────────────┼────────┤
│  │花旗銀行                    │7萬8565元       │
├──┼──────────────┼────────┤
│  │渣打銀行                    │2183元          │
├──┼──────────────┼────────┤
│  │上海匯豐銀行                │20萬2414元      │
│    │                            ├────────┤
│    │                            │9萬9393元       │
├──┼──────────────┼────────┤
│  │遠東銀行                    │12萬6297元      │
├──┼──────────────┼────────┤
│  │台新銀行                    │3萬85元         │
├──┼──────────────┼────────┤
│  │中國信託銀行                │8萬6894元       │
├──┼──────────────┼────────┤
│  │慶豐銀行                    │6萬1497元       │
├──┼──────────────┼────────┤
│    │總計                        │90萬4499元      │
└──┴──────────────┴────────┘
附表二：信用貸款部分（至98年6 月16日止）
┌──┬──────────────┬────────┐
│編號│債權人                      │金額（新臺幣）  │
├──┼──────────────┼────────┤
│  │國泰世華銀行                │15萬3000元      │
├──┼──────────────┼────────┤
│  │中國信託銀行                │7 萬9000元      │
├──┼──────────────┼────────┤
│    │總計                        │23萬2000元      │
└──┴──────────────┴────────┘
附表三：其他債務（至98年7 月7日止）
┌──┬──────────────┬────────┐
│編號│債權人                      │金額（新臺幣）  │
├──┼──────────────┼────────┤
│  │華南銀行（房屋貸款）        │434萬7000元     │
└──┴──────────────┴────────┘

司法院資訊處製作；財團法人民間司法改革基金會備份。
